臺灣高雄地方法院刑事判決　　　　　　　93年度訴字第3053號
公　訴　人　臺灣高雄地方法院檢察署檢察官
被　　　告　壬○○　男　26歲.
右列被告因常業詐欺等案件，經檢察官提起公訴（93年度偵字第
15304、22551號），本院判決如左：
    主  文
壬○○共同行使偽造私文書，足以生損害於他人，累犯，處有期
徒刑陸月，如易科罰金，以參佰元折算壹日。扣案如附表3編號1
、2、6至8號、附表6編號5號，附表7編號1至3號所示之物品，均
沒收。
    事  實
一、壬○○前因懲治盜匪條例案件，經法院判處有期徒刑7年，
    於93年7月6日執行完畢。緣丁○○、子○○、戊○○、丑○○（共犯丁○○、子○○、戊○○、丑○○等四人所犯常業
    詐欺罪部分，另行簡式審判程序）於93年3月間起意自行合
    組詐欺集團，丁○○、子○○、戊○○、丑○○四人遂基於
    行使偽造特種文書、冒充公務員而行使其職權者，行使偽造
    私文書及意圖為自己不法所有以詐欺為常業之犯意聯絡，備
    妥偽造之刑警證一張，及另行購買之車用無線電二台及車用
    無線電天線一條，供作案時聯絡及取信榮民，而先由丁○○
    、子○○自中華電信公司電話簿中抄錄可能年邁榮民之姓名
    、電話，並分以中華電信行動電話門號如意卡多張（包括由
    子○○出名購買之0000000000號門號，及丁○○出名購買之
    000000000 0號、0000000000、0000000000號等）陸續撥打
    電話，佯以貨運公司欲送貨或財政部人員欲退稅，以確認接
    聽者之實際住址，並製成紀錄，再由丁○○安排作案之時間
    、地點、詐騙對象後，聯絡子○○、戊○○、丑○○三人，
    分駛二部車（其中車號7638－ＦＷ號由丑○○擔任司機，搭
    載丁○○、戊○○，另車號Ｂ7－6539號車輛則由子○○單
    獨駕駛），至選定之作案地點後，子○○先在附近等候，丑
    ○○、丁○○、戊○○則撥打電話，佯為刑警，因發現有歹
    徒盜領存摺情事，特邀往警察局查證確認，並請備妥身分證
    、存摺、印章等物，以供核對，如接聽電話之榮民信以為真
    ，遂至約定之地點碰面，戊○○先行出示偽造刑警證，再次
    表明其為刑警查案，將榮民帶往丑○○所駕駛之車輛上，丑
    ○○、丁○○亦互相唱合，佯稱為刑警要查案核對資料，騙
    得存摺、印章及提款密碼等資料，隨後趁機將存摺、印章拋
    出車外，駕車跟隨在後之子○○即停車拾起存摺、印章，至
    郵局或金融機構盜領存款，子○○領款得手後，即電話通知
    丁○○等人，丑○○、丁○○、戊○○則藉口附近有重大刑
    案發生要渠前往支援，或要逮捕歹徒等，讓榮民在偏僻處下
    車後，駕車逃逸，丁○○、子○○、戊○○、丑○○以上開
    方式詐騙如附表1編號1至6所示丙○○、庚○○、甲○○、
    資秋獲、癸○、乙○○，及附表2所示袁枚平等53人（其中
    附表1編號6乙○○未詐領得款項、詐欺附表2所示袁枚平等
    53人則均未得逞，詳細詐欺時間、地點、對象、手法如附表
    1、2所示）。嗣丁○○、子○○、戊○○、丑○○因認尚須
    有一人幫子○○駕車尾隨並至金融機關冒領存款，遂由戊○○出面邀壬○○幫忙開車，經壬○○應允，丁○○、子○○
    、戊○○、丑○○遂承前犯意，夥同與渠等有行使偽造特種
    文書、冒充公務員而行使其職權，行使偽造私文書及意圖為
    自己不法所有之犯意聯絡之壬○○，於93年7月27日下午四
    時許，由壬○○駕駛上開Ｂ7－6539號之自用小客車搭載子
    ○○，一路尾隨丁○○、戊○○、丑○○所駕乘之車號7638
    －ＦＷ號自用小客車至宜蘭縣三星鄉○○村○○路103 號辛○○住家附近等待，丁○○、戊○○、丑○○以上開出示偽
    造刑警證、假稱刑警辦案核對資料，冒充警察行使職權方式
    ，取信辛○○攜帶存摺、印章等物隨同上車後，而丁○○、
    戊○○、丑○○又佯稱辦案需要核對資料，騙得辛○○如附
    表1編號7所示之帳戶存摺、印章後，趁機拋出，壬○○即停
    車讓子○○拾起存摺、印章，並駕車搭載子○○前往附表1
    編號7所示郵局，子○○於原留印鑑欄內盜蓋辛○○之印章
    ，填寫提款日期、金額及存摺帳號、密碼等資料，而偽造辛○○之提款單，進而持上開提款單及存摺，向櫃台行員辦理
    存摺現金取款，郵局櫃臺行員核對無誤後，誤信為存戶本人
    或其委託之人前來提款，如數允子○○提領新台幣（下同）
    15 萬元，並足生損害於警察機關、郵局及辛○○。嗣丁○○、戊○○、丑○○與子○○、壬○○會合，所得贓款15萬
    元，壬○○分得1萬元，餘款丁○○、子○○、戊○○、丑
    ○○均分。
    嗣經警於93年7月29日拘提丁○○、子○○、戊○○、丑○○到案，並在台中市○區○○○街25號12樓子○○住處，扣
    得附表3所示之物；在台北縣烏來鄉○○街6號「萬佳溫泉旅
    社」307房，扣得丁○○所有附表4所示之物，及在台中市南
    屯區○○○街107號2樓丁○○住處，扣得附表五所示之物；
    在彰化縣彰化市○○街42 巷20號丑○○住處，扣附表6所示
    之物；在台中市南屯區○○○○街239號6樓之1戊○○住處扣
    得附表7所示之物，並循線查獲壬○○。
二、案經高雄市政府警察局報請臺灣高雄地方法院檢察署檢察官
    偵查起訴。
    理  由
一、按被告以外之人（包括證人、鑑定人、告訴人、被害人及共
    同被告等）於審判外之陳述雖不符刑事訴訟法第159條之1至
    之4等四條之規定，而經當事人於審判程序同意作為證據，
    法院審酌該言詞陳述或書面陳述作成時之情況，認為適當者
    ，亦得為證據；當事人、代理人或辯護人於法院調查證據時
    ，知有刑事訴訟法第159條第1項不得為證據之情形，而未於
    言詞辯論終結前聲明異議者，視為有前項之同意，同法第
    159條之5定有明文。本件證人辛○○曾於警詢中為陳述，其
    性質雖屬傳聞證據，惟其未再於法院審理中為陳述，且查無
    符合同法第159條之1至之4等前四條之情形，其等所為之上
    開警詢筆錄內容，業經法院審理時予以提示並告以要旨，且
    各經檢察官、辯護人及被告等人表示意見。當事人或辯護人
    已知上述筆錄乃傳聞證據，且均未於言詞辯論終結前對該等
    筆錄內容異議，依上開規定，是其於警詢中之證言已擬制同
    意其有證據能力，本院審酌上開筆錄作成時，較無人情施壓
    或干擾，亦無不當取供之情形，認為以之作為本案之證據亦
    屬適當，是其於警詢中之證言自具有證據能力。
二、訊據被告壬○○固不否認有與上述丁○○、子○○、戊○○
    、丑○○共同詐欺辛○○，並冒領得15萬元，及其於上述時
    、地，應戊○○之邀，與證人丁○○、子○○、丑○○同往
    宜蘭，並與子○○同車，前至宜蘭縣三星鄉○○村○○路
    103 號辛○○住家附近等待，帶同子○○前往郵局領款，事
    後並分得一萬元之事實，惟否認有何行使偽造特種文書、冒
    充公務員而行使其職權，行使偽造私文書及詐欺取財之犯行
    ，辯稱：「我是戊○○告知要到宜蘭討債，請我去開車，才
    會一同前往，不知道戊○○、丁○○、子○○、丑○○是詐
    欺集團」等語，然查：
  (一)右述事實，業據證人戊○○於本院審理中證述：「我與子○○、戊○○、丑○○當初有討論要找一個人開車，我大約是
    去宜蘭之前一個星期告訴壬○○要去宜蘭開車，要他考慮，
    因為壬○○剛剛出獄沒有工作，所以我主動找他參加作案，
    我告訴他負責駕駛車輛搭載子○○尾隨在後，待子○○到郵
    局盜領存款後接應，要他從中學習。當天壬○○與劉俊偉共
    乘一部車，我與丑○○、丁○○三人共乘一部車，至宜蘭，
    壬○○與子○○在辛○○家附近不遠處等。我們這部車去辛○○家，將辛○○騙出後，壬○○他們看到我們，就跟上。
    我們與壬○○那部車用無線電聯繫，拿到辛○○存簿等全部
    東西，用丟包方式交付壬○○、子○○。子○○會通知我們
    拿到錢，我們騙辛○○下車之後離去。我拿錢給壬○○後告
    訴壬○○說你看覺得合不合適，如果合適的話以後可以繼續
    一起做，他沒有回答我。」等語明確（見本院九十四年三月
    十七日審理筆錄），核與丁○○、子○○、丑○○等證述相
    符（分見九十四年三月十七日審理筆錄），並經證人辛○○
    於警詢證述詳盡（高雄市政府警察局高市警刑大偵6字第
    09300095902號卷第156頁），此外，復有卷附之辛○○郵局
    提款單影本，及扣案附表3至附表7所示之物可資佐證。
  (二)被告壬○○雖以前詞置辯，然證人戊○○告知被告壬○○駕
    駛車輛搭載子○○尾隨，並接應子○○盜領存款，邀被告壬○○加入一情，業據證人戊○○證述如前，且劉俊偉、壬○○在尾隨證人戊○○與丑○○、丁○○三人，等證人戊○○
    、丑○○、丁○○丟出所詐得證人辛○○之存摺、印章之過
    程中，均有以無線電聯絡一情，業據證人戊○○證述：「我
    們一部車一台無線電，固定架在車上。我們的車沒有固定的
    使用者，子○○的車由子○○使用。無線電要按下去才會發
    話呼叫。無線電對話內容車上的人都聽得到。我們當時是以
    無線電假裝子○○是刑警，再與子○○核對辛○○之郵局提
    款密碼。」等語；及證人子○○證述：「我與壬○○尾隨戊○○與丑○○、丁○○，過程中我們以無線電對話，戊○○
    他們有說：『先生有帶到，要帶回局裡處理』，我們就知道
    辛○○已經上車就跟車。我們車子緊跟在後，我看到丟包，
    我要壬○○停車，我說你停車我要檢東西。我將包包放入牛
    皮紙袋內。因為宜蘭我也不熟，就由壬○○開車，我負責問
    郵局在何處，請壬○○開車帶我去郵局，我請壬○○等候我
    要領錢，後來與戊○○等人會合。」等語詳盡（分見本院九
    十三年三月十七日審理筆錄），再者，詐欺他人，事涉違法
    ，證人戊○○若非已然告知被告壬○○，而取得壬○○之應
    允，何敢讓被告壬○○全程參與詐欺辛○○，再佐以被告壬○○參與搭載子○○撿拾存褶，冒領存款，且事後亦分得一
    萬元贓款之情，堪認被告壬○○所辯稱其以為丁○○、子○○、戊○○、丑○○只是要討債云云顯不可採。被告壬○○
    與丁○○、子○○、戊○○、丑○○，確有犯意聯絡、行為
    分擔甚明。
  (三)按刑法上所謂「常業」，指反覆以同種類行為為目的之社會
    活動之職業性犯罪而言，至於犯罪所得之多寡，是否恃此犯
    罪為唯一之謀生職業，則非所問，最高法院著著有85年台上
    字第510號判例及89年台上字第2916號，可資參照。又按刑
    法第三百四十條之常業詐欺罪與刑法第三百三十九條之普通
    詐欺罪，二者罪質本屬相同，僅前者係以行為人有以犯普通
    詐欺罪為業，即恃之以為生，致適用法條有所不同，故常業
    詐欺罪之共同正犯，必須行為人均有以犯普通詐欺罪為業，
    即恃之以為生之情形，始克構成。若無恃以為生之普通詐欺
    犯與常業詐欺犯共同犯詐欺罪者，其無恃以為生之普通詐欺
    犯僅能論以普通詐欺罪，不能以常業詐欺罪之共同正犯論處
    ，最高法院90年度台上字第4708號判決參照。被告壬○○雖
    應戊○○之邀，與丁○○、子○○、戊○○、丑○○以上述
    方式分工詐欺辛○○，然被告壬○○並未決定加入丁○○等
    人所組成之詐欺集團一情，此業據證人戊○○證述如前，是
    堪認被告壬○○尚無此等詐欺犯罪行為為生活之職業，恃之
    以維生之意思，公訴人就此容有誤會。
  (四)綜上，本件事證明確，被告壬○○犯行堪以認定。
二、按刑法第158條所稱「職權」之定義，不以偵訊、搜索等刑
    事偵查行為，此觀警察法第九條「警察依法行使左列職權：
    一發布警察命令。二違警處分。三協助偵查犯罪。四執行搜
    索、扣押、拘提及逮捕。五行政執行。六使用警械。七有關
    警察業務之保安、正俗、戶口查察等事項。八其他執行法令
    事項」甚明。再參酌警察職權行使第二條第二項「本法所稱
    警察職權，係指警察為達成其法定任務，於執行職務時，依
    法採取查證身分、鑑識身分、蒐集資料、通知、管束、驅離
    、直接強制、物之扣留、保管、變賣、拍賣、銷毀、使用、
    處置、限制使用、進入住宅、建築物、公共場所、公眾得出
    入場所或其他必要之公權力之具體措施」，顯見為協助犯罪
    偵查蒐集資料為警察職權之一，且已給國民帶來不利益，因
    此被告與共犯丁○○、子○○、戊○○、丑○○就上開犯行
    ，有犯意之聯絡及行冒充刑事警察協助收集核對資料為由約
    使被害人見面，而騙使被害人交出存摺、印章並告知密碼，
    當屬行使警察職權無疑。又刑警證為刑事警察身份之證明文
    件、自屬刑法第212條之特種文書。核被告壬○○所為，均
    係犯刑法第216條、第210條行使偽造私文書罪、刑法第216
    條、第212條行使特種文書罪法、第158條第1項冒用公務員
    職權罪、第339條第1項詐欺取財罪。至公訴人雖認被告所犯
    為常業詐欺罪尚有未妥，業如前述，惟起訴事實相同，爰依
    法變更法條。被告壬○○與丁○○、子○○、戊○○、丑○○就上開犯行，有犯意之聯絡及行為之分擔，均為共同正犯
    。被告等盜用辛○○之印章行為均為偽造私文書之部分行為
    ，不另論罪；又其於偽造私文書後復持以行使，其偽造之低
    度行為應為行使之高度行為所吸收，僅論以行使偽造私文書
    罪一罪。被告所犯之行使偽造私文書罪、行使偽造特種文書
    、冒用公務員職權與詐欺取財罪間，有方法結果之牽連關係
    ，為裁判上一罪，依刑法第五十五條之規定，應從較重之行
    使偽造私文書處斷。被告壬○○前因懲治盜匪條例案件，經
    法院判處有期徒刑七年，於93年7月6月執行完畢，有臺灣高
    等法院被告全國前案記錄表附卷可按，其於五年之內再犯本
    件有期徒刑以上之罪，為累犯，應依刑法第四十七條加重其
    刑。審酌被告壬○○正值壯年不思以正當方式賺取報酬，竟
    對隻身來台，且本即仰賴政府扶助之年邁榮民行騙，惡性非
    輕，且迄今尚未賠償被害人辛○○，與被害人達成和解，及
    犯後否認犯行之態度，並考量被告與共犯之分工情形等一切
    情狀，量處如主文所示之刑，並諭知易科罰金之折算標準。
    扣案如附表3編號1、2、6至8號、附表6編號5號，附表7編號
    1 至3號所示之物品，分為共犯丁○○、戊○○、丑○○、
    子○○所有或共有，供本件犯罪所用之物，業據子○○等四
    人供述明確，均依刑法第38條第1項第2款之規定宣告沒收。
    至附表4編號3所示現金3萬3千元，業據被告丁○○供述屬詐
    欺被害人辛○○所得贓款，非被告所有之物；附表6編號4所
    示現金7萬元，其中3萬元業經被告丑○○供述屬詐欺被害人
    辛○○所得贓款，自非被告所有之物，另4萬元，被告丑○○則供述屬其妻陳玉萍所有，且公訴人亦未舉出為被告所有
    犯罪所得之證據，亦不予宣告沒收。附表5編號7所示車號
    7638－ＦＷ號車輛，及附表7編號4所示車號Ｂ7－6539號車
    輛，分為林金花、戊○○所有，業據林金花、子○○、戊○○供述詳盡，並有車號7638－ＦＷ號車輛之車號查詢車籍資
    料1份在卷可證（附於93聲他卷第1389號5頁），且僅屬運輸
    工具，與本件被告等之犯罪尚無直接關聯，爰不予宣告沒收
    。至附表3、4、5、6、7所示其餘物品，雖分為共犯被告丁○○、戊○○、丑○○、子○○所有，然無證據證明為供本
    件犯罪所用之物，爰不予宣告沒收。又偽造刑警證一張，雖
    為被告戊○○所有，然未據扣案，且被告戊○○亦供稱業已
    掉落路邊等語（見本院卷86頁），堪認業已遭丟棄滅失，亦
    不予宣告沒收。至於被告等雖盜蓋辛○○印章於提款單上，
    惟該等印文仍屬真正，並非偽造之印文，以及上開文書已交
    付各該郵局及金融機關，非屬被告所有，雖係供犯罪所用之
    物，不得宣告沒收。
據上論斷，應依刑事訴訟法第273條之1第1項、第299條第1項前
段、第300條，刑法第28條、第158條、第216條、第210條、第
212條、第339第1項、第55條、第38條第1項第2款、罰金罰鍰提
高標準條例第1條前段、第2項，判決如主文。
本案經檢察官己○○到庭執行職務。
中　　華　　民　　國　　94　　年　　3 　　月　　21　　日
                  刑事第十六庭  審判長法　官  施柏宏
                                      法　官  洪能超
                                      法  官  陳億芳
右正本證明與原本無異。
如不服本判決，應於收受送達後十日內向本院提出上訴書狀。
　　　　　　　　　　　　　　　　　　　書記官  林國龍
中　　華　　民　　國　　94　　年　　3 　　月　　24　　日
中華民國刑法第158條
(僭行公務員職權罪)
冒充公務員而行使其職權者，處三年以下有期徒刑、拘役或五百
元以下罰
金。
冒充外國公務員而行使其職權者，亦同。
中華民國刑法第210條
(偽造變造私文書罪)
偽造、變造私文書，足以生損害於公眾或他人者，處五年以下有
期徒刑。
中華民國刑法第212條
(偽造變造特種文書罪)
偽造、變造護照、旅券、免許證、特許證及關於品行、能力服務
或其他相類之證書、介紹書，足以生損害於公眾或他人者，處一
年以下有期徒刑、拘役或三百元以下罰金。
中華民國刑法第216條
(行使偽造變造或登載不實之文書罪)
行使第二百十條至第二百十五條之文書者，依偽造、變造文書或
登載不實事項或使登載不實事項之規定處斷。
中華民國刑法第339條
(普通詐欺罪)
意圖為自己或第三人不法之所有，以詐術使人將本人或第三人之
物交付者
，處五年以下有期徒刑、拘役或科或併科一千元以下罰金。
以前項方法得財產上不法之利益或使第三人得之者，亦同。
前二項之未遂犯罰之。
中華民國刑法第340條
以犯第三百三十九條之罪為常業者，處一年以上七年以下有期徒
刑，得併科五萬元以下罰金。
前二項之未遂犯罰之。
